ACORDAO-COMPLETO-2484075

ACÓRDÃO 1339/2022 ATA 8/2022 - SEGUNDA CÂMARA

VISTO, relatado e discutido este processo de tomada de contas especial instaurada pela Secretaria Especial do Esporte, em desfavor de Alírio Dantas de Azevedo Filho e Associação Cultural Jacuipense, em razão da não comprovação da execução do objeto e da não apresentação de documentação complementar solicitada, impedindo a comprovação da regular aplicação dos recursos repassados pela União no âmbito do Convênio 25614/2011, registro Siafi 755726, firmado entre o Ministério do Esporte e a referida associação, e que tinha por objeto a "Produção de material esportivo (90.000 jogos de xadrez) por pessoas inseridas em comunidades de reconhecida situação de vulnerabilidade social".
ACORDAM os ministros do Tribunal de Contas da União, reunidos em sessão de 2ª Câmara, ante as razões expostas pelo relator, em:
9.1. julgar irregulares, nos termos dos arts. 1º, inciso I, 16, inciso III, alíneas 'b' e 'c', da Lei 8.443/1992, c/c os arts. 19 e 23, inciso III, da mesma Lei, as contas dos responsáveis Alírio Dantas de Azevedo Filho e Associação Cultural Jacuipense, condenando-os solidariamente ao pagamento da importância a seguir especificada, atualizada monetariamente e acrescida dos juros de mora, calculados a partir da data discriminada até a data da efetiva quitação do débito, fixando-lhes o prazo de quinze dias, para que comprovem, perante o Tribunal, o recolhimento da referida quantia aos cofres do Tesouro Nacional, nos termos do art. 23, inciso III, alínea "a", da citada lei, c/c o art. 214, inciso III, alínea "a", do Regimento Interno do TCU;
Débitos atribuídos aos responsáveis
	Data
	Valor - R$

	27/7/2011
	1.663.552,27

9.2. aplicar individualmente aos responsáveis Alírio Dantas de Azevedo Filho e Associação Cultural Jacuipense a multa prevista no art. 57 da Lei 8.443/1992 c/c o art. 267 do Regimento Interno do TCU, no valor de R$ 100.000,00 (cem mil reais) , fixando-lhes o prazo de quinze dias, a contar da notificação, para que comprovem, perante o Tribunal (art. 214, III, alínea "a", do Regimento Interno do TCU) , o recolhimento da dívida aos cofres do Tesouro Nacional, atualizada monetariamente desde a data deste acórdão até a do efetivo recolhimento, se pagas após o vencimento, na forma da legislação em vigor;
9.3. autorizar, desde logo, a cobrança judicial das dívidas, caso não atendidas as notificações, na forma do disposto no art. 28, inciso II, da Lei 8.443/1992;
9.4. autorizar também, desde logo, se requerido, com fundamento no art. 26, inciso I, da Lei 8.443, de 1992, c/c o art. 217, §§ 1º e 2º do Regimento Interno do TCU, o parcelamento das dívidas em até 36 parcelas, incidindo, sobre cada parcela, corrigida monetariamente, os correspondentes acréscimos legais, fixando-lhes o prazo de quinze dias, a contar do recebimento da notificação, para comprovar, perante o Tribunal, o recolhimento da primeira parcela, e de trinta dias, a contar da parcela anterior, para comprovar os recolhimentos das demais parcelas, devendo incidir, sobre cada valor mensal, atualizado monetariamente, os juros de mora devidos, no caso do débito, na forma prevista na legislação em vigor, alertando os responsáveis de que a falta de comprovação do recolhimento de qualquer parcela importará o vencimento antecipado do saldo devedor, nos termos do § 2º do art. 217 do Regimento Interno deste Tribunal;
9.5. enviar cópia deste Acórdão à Procuradoria da República no Estado da Bahia, nos termos do § 3º do art. 16 da Lei 8.443/1992, c/c o § 7º do art. 209 do Regimento Interno do TCU, para adoção das medidas cabíveis, informando-lhe que a presente deliberação, acompanhada do Relatório e do Voto que a fundamentam, está disponível para consulta no endereço www.tcu.gov.br/acordaos, além de esclarecer que, caso requerido, o TCU poderá fornecer sem custos as correspondentes cópias, de forma impressa;
9.6 enviar cópia deste Acórdão ao Ministério do Esporte e aos responsáveis arrolados no processo, para ciência, informando que a presente deliberação, acompanhada do Relatório e do Voto que a fundamentam, está disponível para consulta no endereço www.tcu.gov.br/acordaos, além de esclarecer que, caso requerido, o TCU poderá fornecer sem custos as correspondentes cópias, de forma impressa.

Tomada de contas especial instaurada pela Secretaria Especial do Esporte, em desfavor de Alírio Dantas de Azevedo Filho e Associação Cultural Jacuipense, em razão da não comprovação da execução do objeto e da não apresentação de documentação complementar solicitada, impedindo a comprovação da regular aplicação dos recursos repassados pela União no âmbito do Convênio 25614/2011, registro Siafi 755726, firmado entre o Ministério do Esporte e a referida associação, e que tinha por objeto a "Produção de material esportivo (90.000 jogos de xadrez) por pessoas inseridas em comunidades de reconhecida situação de vulnerabilidade social".

Segunda Câmara

Secretaria Especial do Esporte.

3. Interessados/Responsáveis:
3.1. Responsáveis: Alírio Dantas de Azevedo Filho (XXX.961.345-XX); Associação Cultural Jacuipense (13.227.020/0001-41).

13.1. Ministros presentes: Bruno Dantas (Presidente), Augusto Nardes (Relator), Aroldo Cedraz e Antonio Anastasia.
13.2. Ministros-Substitutos presentes: Marcos Bemquerer Costa e André Luís de Carvalho.

AUGUSTO NARDES

Transcrevo a seguir a instrução de mérito elaborada no âmbito da Secretaria de Controle Externo de Tomada de Contas Especial (peça 64) , que contou com o endosso dos dirigentes daquela unidade técnica (peças 65 e 66) e com a anuência do Ministério Público junto a este Tribunal (peça 68) :
"INTRODUÇÃO
Trata-se de tomada de contas especial instaurada pela Secretaria Especial do Esporte, em desfavor de Alírio Dantas de Azevedo Filho (CPF: XXX.961.345-XX) e Associação Cultural Jacuipense (CNPJ: 13.227.020/0001-41) , em razão da não comprovação da execução do objeto e da não apresentação de documentação complementar solicitada, impedindo a comprovação da regular aplicação dos recursos repassados pela União no âmbito do Convênio 25614/2011, registro Siafi 755726 (peça 8) , firmado entre o Ministério do Esporte e a referida associação, e que tinha por objeto a 'Produção de material esportivo (90.000 jogos de xadrez) por pessoas inseridas em comunidades de reconhecida situação de vulnerabilidade social	'.
HISTÓRICO
O Convênio 25614/2011, registro Siafi 755726, foi firmado no valor de R$ 1.663.552,27, sendo R$ 1.663.552,27 à conta do concedente e R$ 0,00 referente à contrapartida do convenente. Teve vigência de 14/7/2011 a 14/5/2012, com prazo para apresentação da prestação de contas em 13/7/2012. Os repasses efetivos da União totalizaram R$ 1.663.552,27 (peça 19) .
A prestação de contas e complementações enviadas foram analisadas por meio do documento constante na peça 16. 	O fundamento para a instauração da Tomada de Contas Especial, conforme consignado na matriz de responsabilização elaborada pelo tomador de contas, foi a constatação da seguinte irregularidade: 
Não execução do objeto pactuado, não apresentação de documentação complementar, impossibilitando a análise quanto a boa e regular aplicação dos recursos transferidos.
Observa-se que os responsáveis arrolados na fase interna foram devidamente comunicados e, diante da ausência de justificativas suficientes para elidir a irregularidade e da não devolução dos recursos, instaurou-se a tomada de contas especial.
Em seu relatório (peça 45) , o tomador de contas concluiu que o prejuízo importaria no valor integral original de R$ 1.663.552,27, imputando-se a responsabilidade ao Sr. Alírio Dantas de Azevedo Filho, na condição de proponente e à Associação Cultural Jacuipense, na condição de entidade contratada. 
		Por sua vez, a Controladoria-Geral da União emitiu o relatório de auditoria (peça 46) , em concordância com o relatório do tomador de contas. O certificado de auditoria e o parecer do dirigente do órgão de controle interno concluíram pela irregularidade das presentes contas (peças 47 e 48) . Em 5/11/2018, o ministro responsável pela área atestou haver tomado conhecimento das conclusões contidas no relatório e certificado de auditoria, bem como do parecer conclusivo do dirigente do órgão de controle interno, manifestando-se pela irregularidade das contas, e determinou o encaminhamento do processo ao Tribunal de Contas da União (peça 49) .
No âmbito deste Tribunal, em sede de instrução inicial (peça 52) , após examinar a documentação pertinente, concluiu-se pela necessidade de citação dos responsáveis para que estes apresentassem suas alegações de defesa.
Ato contínuo, foram remetidos os ofícios 6849/2019- Secomp-4 (peça 59 e AR na peça 61) , de 18/10/2019, e 6850/2019- Secomp-4 (Peça 58 e AR na peça 62) , de 18/10/2019, destinados respectivamente ao Sr. Alírio Dantas e à Associação Cultural Jacuipense.
Regularmente citado, o Sr. Alírio Dantas não se manifestou de forma individual, mas na qualidade de dirigente da associação, juntou suas alegações de defesa em conjunto com a dita entidade, as quais compõem a peça 60 destes autos.   
ANÁLISE DOS PRESSUPOSTOS DE PROCEDIBILIDADE DA IN/TCU 71/2012
Prejuízo ao Contraditório e Ampla Defesa
0. 	Verifica-se que não houve o transcurso de mais de dez anos desde o fato gerador sem que tenha havido a notificação dos responsáveis pela autoridade administrativa federal competente (art. 6º, inciso II, c/c art. 19 da IN/TCU 71/2012, modificada pela IN/TCU 76/2016) , uma vez que o fato gerador da irregularidade sancionada ocorreu em 27/7/2011, e os responsáveis foram notificados sobre as irregularidades pela autoridade administrativa competente conforme se observa nas peças 20-26, 28 e 29.
Valor de Constituição da TCE 	
	Verifica-se, ainda, que o valor atualizado do débito apurado (sem juros) em 1/1/2017 é de R$ 2.393.519,01, portanto superior ao limite mínimo de R$ 100.000,00, na forma estabelecida conforme os arts. 6º, inciso I, e 19 da IN/TCU 71/2012, modificada pela IN/TCU 76/2016. 
OUTROS DÉBITOS NOS SISTEMAS DO TCU COM OS MESMOS RESPONSÁVEIS
	Informa-se que foi encontrado débito imputável aos responsáveis em outros processos em tramitação no Tribunal:
	Responsável
	Processos

	Alírio Dantas de Azevedo Filho
	Processo 033.466/2012-2 (RA, encerrado) 

	A tomada de contas especial está, assim, devidamente constituída e em condição de ser instruída.
EXAME TÉCNICO			 
Síntese das Alegações de Defesa
Em sua sucinta defesa, a associação requer anulação da citação em função de suposta prescrição, uma vez que os documentos de prestação de contas teriam sido por ela devidamente encaminhados.
Quanto à execução do objeto, assevera que os jogos foram devidamente confeccionados, tendo sido uma parte entregue ao próprio ministério concedente e outra distribuída para localidades indicadas pelo órgão. À guisa de comprovação da alegação, a entidade anexou documentação composta por comunicações trocadas com o ministério, recibos e declarações diversas.
Análise
No que se refere à alegada prescrição, observa-se que não faz qualquer sentido. Cabe reproduzir, por oportuno, excerto do relatório do Acórdão 1449/2018-TCU-Plenário, de relatoria do Ministro Vital do Rêgo, que bem retrata o entendimento desta Corte de Contas a respeito da prescrição, à luz de recentes entendimentos do STJ e STF:
 (...) 
9. Questão preliminar: ocorrência de prescrição segundo jurisprudência do STJ e do STF
10. Alega o recorrente a ocorrência de prescrição segundo julgados do Superior Tribunal de Justiça e do Supremo Tribunal Federal, com a incidência do prazo quinquenal.
Análise
11. A atuação do TCU tem por objetivo a recomposição do erário. E, ao assim agir, o Tribunal de Contas da União encontra salvaguarda na Magna Carta em face do instituto da prescrição, conforme dispõe a parte final do art. 37, § 5º: 'A lei estabelecerá os prazos de prescrição para ilícitos praticados por qualquer agente, servidor ou não, que causem prejuízos ao erário, ressalvadas as respectivas ações de ressarcimento'.
12. Tem-se, assim, que, nos termos do citado artigo 37, parágrafo 5º, in fine, da CF/88, as ações que visam ao ressarcimento do erário - a exemplo da tomada de contas em comento - são imprescritíveis, não tendo incidência analógica do prazo quinquenal previsto na Lei de Procedimento Administrativo.
13. Conforme ensina o Professor José Afonso da Silva (in Curso de Direito Constitucional Positivo, 9ª Edição, Malheiros Editores, pág. 574) , verbis: 
A prescritibilidade, como forma de perda da exigibilidade de direito, pela inércia de seu titular, é um princípio geral do direito. Não será, pois, de estranhar que ocorram prescrições administrativas sob vários aspectos, quer quanto às pretensões de interessados em face da Administração, quer quanto às desta em face de administrados.  Assim é especialmente em relação aos ilícitos administrativos. Se a Administração não toma providências à sua apuração e à responsabilização do agente, a sua inércia gera a perda do seu ius persequendi.  É o princípio que consta do art. 37, § 5º, que dispõe:  A lei estabelecerá os prazos de prescrição para ilícitos praticados por qualquer agente, servidor ou não, que causem prejuízo ao erário, ressalvadas as respectivas ações de ressarcimento.  Vê-se, porém, que há uma ressalva ao princípio. Nem tudo prescreverá. Apenas a apuração e punição do ilícito, não, porém, o direito da Administração ao ressarcimento, à indenização, do prejuízo causado ao erário. É uma ressalva constitucional e, pois, inafastável, mas, por certo, destoante dos princípios jurídicos, que não socorrem quem fica inerte (dormientibus non sucurrit ius) . Deu-se assim à Administração inerte o prêmio da imprescritibilidade na hipótese considerada.
14. Esse é o entendimento do Egrégio Superior Tribunal de Justiça, consoante se extrai dos precedentes a seguir transcritos:
AGRAVO REGIMENTAL EM AGRAVO DE INSTRUMENTO. DIREITO ADMINISTRATIVO. LICITAÇÃO. AÇÃO CIVIL PÚBLICA. RESSARCIMENTO. TOMADA DE CONTAS. DANO AO ERÁRIO. IMPRESCRITIBILIDADE. AGRAVO IMPROVIDO. 1. A ação de ressarcimento dos prejuízos causados ao erário é imprescritível. Precedentes. 2. Agravo regimental improvido. (AgRg no Ag 1224532/SP, Rel. Ministro HAMILTON CARVALHIDO, PRIMEIRA TURMA, julgado em 03/02/2011, DJe 10/02/2011) 
ADMINISTRATIVO. TOMADA DE CONTAS ESPECIAL. DANO AO ERÁRIO. RESSARCIMENTO. IMPRESCRITIBILIDADE. MULTA. PRESCRIÇÃO QÜINQÜENAL. ART. 1º DA LEI 9.873/1999. INAPLICABILIDADE. 1. A pretensão de ressarcimento por prejuízo causado ao Erário é imprescritível. Por decorrência lógica, tampouco prescreve a Tomada de Contas Especial no que tange à identificação dos responsáveis por danos causados ao Erário e à determinação do ressarcimento do prejuízo apurado. Precedente do STF.  (...) 4. Recursos Especiais parcialmente providos para afastar a prescrição relativamente ao ressarcimento por danos causados ao Erário. (REsp 894539 / PI, Rel. Ministro HERMAN BENJAMIN, SEGUNDA TURMA, julgado em 02/10/2007, DJe 14/05/2008) 
15. O Plenário do Supremo Tribunal Federal, no julgamento do Mandado de Segurança n. 26.210, igualmente fixou tese da imprescritibilidade das ações de ressarcimento por danos ao erário: 
EMENTA: MANDADO DE SEGURANÇA. TRIBUNAL DE CONTAS DA UNIÃO. BOLSISTA DO CNPq. DESCUMPRIMENTO DA OBRIGAÇÃO DE RETORNAR AO PAÍS APÓS TÉRMINO DA CONCESSÃO DE BOLSA PARA ESTUDO NO EXTERIOR. RESSARCIMENTO AO ERÁRIO. INOCORRÊNCIA DE PRESCRIÇÃO. DENEGAÇÃO DA SEGURANÇA. I - O beneficiário de bolsa de estudos no exterior patrocinada pelo Poder Público, não pode alegar desconhecimento de obrigação constante no contrato por ele subscrito e nas normas do órgão provedor. II - Precedente: MS 24.519, Rel. Min. Eros Grau. III - Incidência, na espécie, do disposto no art. 37, § 5º, da Constituição Federal, no tocante à alegada prescrição. IV - Segurança denegada. (MS 26210/DF; Relator (a) :  Min. RICARDO LEWANDOWSKI; Julgamento:  04/09/2008; Órgão Julgador:  Tribunal Pleno) 
16. A jurisprudência do Supremo Tribunal Federal está pacificada nesse sentido, conforme se extrai dos recentes julgados de ambas as suas turmas:
EMENTA: AGRAVO REGIMENTAL NO RECURSO EXTRAORDINÁRIO COM AGRAVO. ADMINISTRATIVO E CONSTITUCIONAL. 1) AÇÃO DE RESSARCIMENTO AO ERÁRIO: IMPRESCRITIBILIDADE. PRECEDENTES. 2) OCORRÊNCIA DE DANO: NECESSIDADE DE REEXAME DE PROVAS. SÚMULA N. 279 DO SUPREMO TRIBUNAL FEDERAL. AGRAVO REGIMENTAL AO QUAL SE NEGA PROVIMENTO. (ARE 772852 AgR, Relator (a) :  Min. CÁRMEN LÚCIA, Segunda Turma, julgado em 11/03/2014, PROCESSO ELETRÔNICO DJe-057 DIVULG 21-03-2014 PUBLIC 24-03-2014) 
EMENTA Agravo regimental no recurso extraordinário. Alegada ausência de esgotamento de instância, em virtude da não interposição de embargos de divergência. Não ocorrência. Medida cautelar preparatória de futura ação de ressarcimento. Imprescritibilidade pacificamente reconhecida pela Corte. 1. Não há que se falar em ausência de esgotamento de instância, pois o recurso de embargos de divergência, dado seu caráter facultativo, não se enquadra dentre os recursos ordinários, a que alude o verbete da Súmula nº 281 da Corte. 2. A discussão sobre a natureza da ação civil pública em tela, se de improbidade administrativa ou de ressarcimento por supostos danos causados ao erário, bem como sobre sua eventual imprescritibilidade, não prescinde da análise dos fatos e das provas dos autos, a qual é incabível na via extraordinária, a teor do disposto na Súmula nº 279 da Corte. 3. Agravo regimental não provido. (RE 601707 AgR, Relator (a) :  Min. DIAS TOFFOLI, Primeira Turma, julgado em 29/10/2013, ACÓRDÃO ELETRÔNICO DJe-233 DIVULG 26-11-2013 PUBLIC 27-11-2013) 
Ementa: AGRAVO REGIMENTAL NO AGRAVO DE INSTRUMENTO. DIREITO ADMINISTRATIVO. DANO AO ERÁRIO. ARTIGO 37, §5º, DA CF. IMPRESCRITIBILIDADE. PRECEDENTES. PRETENSÃO DE REJULGAMENTO DA CAUSA PELO PLENÁRIO E ALEGAÇÃO DE NECESSIDADE DE DEMONSTRAÇÃO DE DANO CONCRETO PARA SE IMPOR A CONDENAÇÃO AO RESSARCIMENTO EM RAZÃO DO DANO CAUSADO À ADMINISTRAÇÃO PÚBLICA. SUBMISSÃO DA MATÉRIA A REEXAME PELO PLENÁRIO DO SUPREMO TRIBUNAL FEDERAL. AGRAVO REGIMENTAL PROVIDO, DETERMINANDO-SE O PROCESSAMENTO DO RECURSO OBSTADO NA ORIGEM. 1. O Supremo Tribunal Federal tem jurisprudência assente no sentido da imprescritibilidade das ações de ressarcimentos de danos ao erário. Precedentes: MS n.º 26210/DF, Tribunal Pleno, Relator o Ministro Ricardo Lewandowski, 10.10.2008; RE n.º 578.428/RS-AgR, Segunda Turma, Relator o Ministro Ayres Britto, DJe 14.11.2011; RE n.º 646.741/RS-AgR, Segunda Turma, Relator o Ministro Gilmar Mendes, DJe 22.10.2012; AI n.º 712.435/SP-AgR, Primeira Turma, Relatora a Ministra Rosa Weber, DJe 12.4.2012. 2. Agravo regimental. Pleito formalizado no sentido de submeter o tema a reexame do Plenário da Corte. Cabimento da pretensão, porquanto entendo relevante a questão jurídica e aceno com a necessidade de reapreciação da matéria pelo Supremo Tribunal Federal. 3. Agravo regimental provido, determinando-se o processamento do recurso extraordinário obstado pelo Tribunal de origem. (AI 819135 AgR, Relator (a) :  Min. LUIZ FUX, Primeira Turma, julgado em 28/05/2013, ACÓRDÃO ELETRÔNICO DJe-161 DIVULG 16-08-2013 PUBLIC 19-08-2013) 
17. Importante ressaltar que, mais recentemente, o Plenário do Supremo Tribunal Federal, no julgamento do RE 669069, com repercussão geral, decidiu pela prescritibilidade das ações de reparação de danos à Fazenda Pública decorrentes de ilícito civil:
Ementa: CONSTITUCIONAL E CIVIL. RESSARCIMENTO AO ERÁRIO. IMPRESCRITIBILIDADE. SENTIDO E ALCANCE DO ART. 37, § 5º, DA CONSTITUIÇÃO. 1. É prescritível a ação de reparação de danos à Fazenda Pública decorrente de ilícito civil. 2. Recurso extraordinário a que se nega provimento.  (grifamos; RE 669069/MG; Relator (a) :  Min. TEORI ZAVASKI; Julgamento:  03/02/2016; Órgão Julgador:  Tribunal Pleno) 
18. É de se destacar que a decisão supra foi objeto de embargos de declaração opostos pelo Procurador-Geral da República, que, em sua peça recursal, buscou, entre outras coisas, aclarar o sentido da expressão 'ilícito civil'. Ao julgar os referidos Embargos, o STF assim se manifestou:
Ementa: PROCESSUAL CIVIL. EMBARGOS DE DECLARAÇÃO NO RECURSO EXTRAORDINÁRIO. RESSARCIMENTO AO ERÁRIO. DANO DECORRENTE DE ILÍCITO CIVIL. PRESCRITIBILIDADE. SENTIDO ESTRITO DA EXPRESSÃO 'ILÍCITO CIVIL', DELIMITADO PELO ACÓRDÃO EMBARGADO. FIXAÇÃO DO TERMO INICIAL DO PRAZO PRESCRICIONAL. MATÉRIA INFRACONSTITUCIONAL. MODULAÇÃO DE EFEITOS DA TESE FIRMADA NO ACÓRDÃO EMBARGADO. NÃO DEMONSTRAÇÃO DE MOTIVO RELEVANTE DE INTERESSE SOCIAL OU DE SEGURANÇA JURÍDICA. REDISCUSSÃO DE QUESTÕES DECIDIDAS. IMPOSSIBILIDADE. EMBARGOS DE DECLARAÇÃO REJEITADOS.  (grifamos; RE 669069 ED/MG; Relator (a) :  Min. TEORI ZAVASKI; Julgamento:  16/06/2016; Órgão Julgador:  Tribunal Pleno) 
19. Nota-se que a ementa supra (Embargos de Declaração) explicita que o sentido da expressão 'ilícito civil' foi devidamente estabelecido quando do julgamento do RE 669069, nos termos do Voto do Exmo. Ministro Teori Zavaski, que conduziu o julgamento dos Embargos de Declaração:
3. Nos debates travados na oportunidade do julgamento ficou clara a opção do Tribunal de considerar como ilícito civil os de natureza semelhante à do caso concreto em exame, a saber: ilícitos decorrentes de acidente de trânsito. O conceito, sob esse aspecto, deve ser buscado pelo método de exclusão: não se consideram ilícitos civis, de um modo geral, os que decorrem de infrações ao direito público, como os de natureza penal, os decorrentes de atos de improbidade e assim por diante. Ficou expresso nesses debates, reproduzidos no acórdão embargado, que a prescritibilidade ou não em relação a esses outros ilícitos seria examinada em julgamento próprio.
20. Por isso mesmo, recentemente, o Supremo Tribunal Federal reconheceu a repercussão geral de dois temas relacionados à prescritibilidade da pretensão de ressarcimento ao erário: (a) Tema 897 - 'Prescritibilidade da pretensão de ressarcimento ao erário em face de agentes públicos por ato de improbidade administrativa'; e (b) Tema 899 - 'Prescritibilidade da pretensão de ressarcimento ao erário fundada em decisão de Tribunal de Contas' (RE 636.886/AL - pendente de julgamento, referenciado pelo recorrente) .
21. Desse modo, se dúvidas ainda houvesse, é evidente que as pretensões de ressarcimento decorrentes de atos tipificados como ilícitos de improbidade administrativa, assim como aquelas fundadas em decisões das Cortes de Contas, não foram abrangidas pela tese fixada no julgado embargado.
22. Pelo acima exposto, observa-se que não assiste razão ao recorrente quando afirma a ocorrência da prescrição. Ora, ao interpretar o art. 37, § 5º, da Constituição Federal e firmar a tese da imprescritibilidade das ações de reparação de dano movidas pelo Estado, fundadas em decisões das Cortes de Contas, o STF fez a devida ponderação de princípios constitucionais. E ao fazê-lo, entendeu ser a dita imprescritibilidade compatível com os princípios da segurança jurídica e da razoabilidade.'
14.1.	Deve-se registrar que o Supremo Tribunal Federal, no âmbito do RE 636886/AL, fixou o seguinte enunciado para o Tema 899: 'É prescritível a pretensão de ressarcimento ao erário fundada em decisão de Tribunal de Contas'. Porém, essa decisão do STF alcança tão somente a fase judicial de execução do título extrajudicial, não atingindo os processos de controle externo em trâmite no TCU, conforme orientação sufragada pelo Acórdão 6589/2020-TCU-Segunda Câmara, da relatoria do Ministro Raimundo Carreiro. 
14.2.	Aliás, da ementa do julgado do STF, constou que: 'A pretensão de ressarcimento ao erário em face de agentes públicos reconhecida em Acórdão do Tribunal de Contas prescreve na forma da Lei 6.830/1980 (Lei de Execução Fiscal) '. Portanto, até o trânsito em julgado do acórdão condenatório do TCU, permanece imprescritível a pretensão de ressarcimento ao erário decorrente da instauração da tomada de contas especial, conforme enunciado de Súmula 282 do TCU ('As ações de ressarcimento movidas pelo Estado contra os agentes causadores de danos ao erário são imprescritíveis') .		
14.3	Quanto à prescrição da pretensão punitiva do TCU, vale ressaltar o Acórdão 1441/2016-TCU-Plenário, Relator Benjamin Zymler, que uniformizou a jurisprudência acerca dessa questão, definindo a sua subordinação ao prazo geral de prescrição indicado no art. 205 do Código Civil, que é de dez anos, contado da data de ocorrência da irregularidade sancionada, nos termos do art. 189 do Código Civil, sendo este prazo interrompido pelo ato que ordenar a citação, a audiência ou a oitiva do responsável.
14.4	No caso em apreço, a irregularidade inicialmente constatada se deu no exercício de 2011, ao passo que tanto as comunicações da fase interna da TCE quanto a própria citação ocorreram bem antes do decurso de dez anos. Logo, não prospera a prescrição levantada, seja no tocante à cobrança do débito, seja em relação à pretensão punitiva.
Além disso, especificamente em relação à citação, à época da análise dos fatos pelo concedente e mesmo quando da confecção da primeira instrução destes autos no âmbito do TCU, encontravam-se ausentes documentos considerados essenciais à comprovação da execução do objeto da avença. Desse modo, o fato de, agora, tais documentos estarem supostamente à disposição para exame não invalida ou anula a citação realizada. Portanto, não cabe acolhimento das preliminares oferecidas pela defesa.
Prosseguindo, em relação às irregularidades indicadas na citação, verifica-se que os elementos trazidos pela defesa não se mostram suficientes para comprovar a boa e regular aplicação dos recursos.
Nesse sentido, observa, por exemplo, que a entidade assevera ter entregue uma quantidade de jogos de xadrez maior do que a previsão de 90.000 unidades. Contudo, os documentos juntados na peça 60, p. 5-9, fazem referência ao recebimento de jogos de dama, os quais constituem o objeto de outro convênio, de número 755725/2011. Dessa forma não podem ser aceitos como comprovante de execução da avença aqui tratada.    
Sobre os documentos anexados na peça 60, p. 10 e 11, observa-se a solicitação de remessa de 2000 jogos de xadrez para os municípios de Juiz de Fora e João Pessoa, mas não consta qualquer comprovação de que tais itens teriam sido de fato enviados e recebidos. Portanto, entende-se que também estes elementos da defesa não se prestam a atestar a regularidade da inexecução do convênio.
Continuando, ainda na mesma peça, passando à análise dos documentos anexados na p. 13-18, verifica-se que estes ou se referem aos jogos de dama, que não são objeto deste convênio, ou não fazem qualquer menção ao convênio a que se referem. Em adição, constata-se que o Termo de Recebimento juntado na p. 15 sequer se encontra assinado pelo representante do ministério concedente.
Assim, conclui-se que as alegações apresentadas não merecem ser acolhidas, uma vez que não se mostraram suficientes para afastar as irregularidades verificadas, notadamente a não comprovação da execução física do objeto acordado.
Prescrição da Pretensão Punitiva
	Vale reprisar que a pretensão punitiva no âmbito do TCU, conforme se lê no Acórdão 1441/2016-TCU-Plenário, Relator: Benjamin Zymler, que uniformizou a jurisprudência acerca dessa questão, subordina-se ao prazo geral de prescrição indicado no art. 205 do Código Civil, que é de dez anos, contado da data de ocorrência da irregularidade sancionada, nos termos do art. 189 do Código Civil, sendo este prazo interrompido pelo ato que ordenar a citação, a audiência ou a oitiva dos responsáveis arrolados.
No caso em exame, não ocorreu a prescrição, uma vez que a irregularidade sancionada se deu em 27/7/2011 e o ato de ordenação da citação ocorreu no exercício de 2019. 
Exame da Boa Fé
Examinados os autos, constata-se a inexistência de elementos que permitam reconhecer a boa-fé dos responsáveis. Desse modo, sugere-se que as suas contas sejam julgadas irregulares, nos termos do art. 202, § 6º, do Regimento Interno do TCU, com a imputação do débito atualizado monetariamente e acrescido de juros de mora, nos termos do art. 202, §1º do Regimento Interno do TCU, descontado o valor eventualmente recolhido, com a aplicação da multa prevista no art. 57 da Lei 8.443/1992.
CONCLUSÃO
	Findo o exame do processo, verificou-se que as alegações de defesa oferecidas não merecem acolhimento, uma vez que não se mostraram suficientes para afastar as irregularidades perpetradas, notadamente a não comprovação da execução física da avença.
Portanto, cumpre sugerir o julgamento pela irregularidade das contas dos responsáveis e condenação pelo débito apontado, com aplicação de multa, nos termos de proposta abaixo formulada.
PROPOSTA DE ENCAMINHAMENTO
	Diante do exposto, submetem-se os autos à consideração superior, propondo:
26.1	julgar irregulares, nos termos dos arts. 1º, inciso I, 16, inciso III, alíneas 'b' e 'c', da Lei 8.443/1992, c/c os arts. 19 e 23, inciso III, da mesma Lei, as contas dos responsáveis Alírio Dantas de Azevedo Filho (CPF: XXX.961.345-XX) e Associação Cultural Jacuipense (CNPJ: 13.227.020/0001-41) , condenando-os solidariamente ao pagamento da importância a seguir especificada, atualizada monetariamente e acrescida dos juros de mora, calculados a partir da data discriminada até a data da efetiva quitação do débito, fixando-lhes o prazo de quinze dias, para que comprovem, perante o Tribunal, o recolhimento da referida quantia aos cofres do Tesouro Nacional, nos termos do art. 23, inciso III, alínea 'a', da citada lei, c/c o art. 214, inciso III, alínea 'a', do Regimento Interno do TCU;  
Débitos atribuídos aos responsáveis
	Data
	Valor - R$ 

	27/7/2011
	1.663.552,27 

26.2	aplicar individualmente aos responsáveis Alírio Dantas de Azevedo Filho (CPF: XXX.961.345-XX) e Associação Cultural Jacuipense (CNPJ: 13.227.020/0001-41) a multa prevista no art. 57 da Lei 8.443/1992 c/c o art. 267 do Regimento Interno do TCU, fixando-lhes o prazo de quinze dias, a contar da notificação, para que comprovem, perante o Tribunal (art. 214, III, alínea 'a', do Regimento Interno do TCU) , o recolhimento da dívida aos cofres do Tesouro Nacional, atualizada monetariamente desde a data do acórdão proferido por este Tribunal até a do efetivo recolhimento, se pagas após o vencimento, na forma da legislação em vigor;
26.3	autorizar, desde logo, a cobrança judicial das dívidas, caso não atendidas as notificações, na forma do disposto no art. 28, inciso II, da Lei 8.443/1992;
26.4	autorizar também, desde logo, se requerido, com fundamento no art. 28, inciso I, da Lei 8.443, de 1992, c/c o art. 217, §§ 1º e 2º do Regimento Interno do TCU, o parcelamento das dívidas em até 36 parcelas, incidindo, sobre cada parcela, corrigida monetariamente, os correspondentes acréscimos legais, fixando-lhes o prazo de quinze dias, a contar do recebimento da notificação, para comprovar, perante o Tribunal, o recolhimento da primeira parcela, e de trinta dias, a contar da parcela anterior, para comprovar os recolhimentos das demais parcelas, devendo incidir, sobre cada valor mensal, atualizado monetariamente, os juros de mora devidos, no caso do débito, na forma prevista na legislação em vigor, alertando os responsáveis de que a falta de comprovação do recolhimento de qualquer parcela importará o vencimento antecipado do saldo devedor, nos termos do § 2º do art. 217 do Regimento Interno deste Tribunal;
26.5	enviar cópia do Acórdão a ser prolatado, bem como do Relatório e do Voto que o fundamentarem à Procuradoria da República no Estado da Bahia, nos termos do § 3º do art. 16 da Lei 8.443/1992, c/c o § 7º do art. 209 do Regimento Interno do TCU, para adoção das medidas cabíveis, informando-lhe que a presente deliberação, acompanhada do Relatório e do Voto que a fundamenta, está disponível para a consulta no endereço www.tcu.gov.br/acordaos, além de esclarecer que, caso requerido, o TCU poderá fornecer sem custos as correspondentes cópias, de forma impressa;
26.6	enviar cópia do Acórdão que vier a ser proferido ao Ministério do Esporte e aos responsáveis arrolados no processo, para ciência, informando que a presente deliberação, acompanhada do Relatório e do Voto que a fundamenta, está disponível para a consulta no endereço www.tcu.gov.br/acordaos, além de esclarecer que, caso requerido, o TCU poderá fornecer sem custos as correspondentes cópias, de forma impressa."
2.	Por sua vez, o Ministério Público manifestou sua concordância à instrução da unidade técnica, nos seguintes termos:
	"Trata-se de tomada de contas especial instaurada pela Secretaria Especial do Esporte, em desfavor do Senhor Alírio Dantas de Azevedo Filho e da Associação Cultural Jacuipense, em razão da não comprovação da execução do objeto e da não apresentação de documentação complementar solicitada, impedindo a comprovação da regular aplicação dos recursos repassados pela União no âmbito do Convênio 25614/2011 (peça 8) , firmado entre o Ministério do Esporte e a referida Associação, e que tinha por objeto a "Produção de material esportivo (90.000 jogos de xadrez) por pessoas inseridas em comunidades de reconhecida situação de vulnerabilidade social", firmado no valor de R$ 1.663.552,27 (peça 64, p. 1) . 
A instrução do auditor da Secex-TCE, com a concordância das chefias imediatas, em apertada síntese, entendeu que o responsável não se desincumbiu de comprovar a execução do objeto, seja porque alguns dos documentos faziam menção a "jogos de damas" em vez de xadrez, outros documentos acostados não atestavam o recebimento dos jogos tidos por enviados, e ainda outros não faziam qualquer referência ao Convênio em tela, não sendo possível o estabelecimento do nexo de causalidade entre o objeto produzido e os recursos repassados.
Além disso, a instrução conclui pela imprescritibilidade da pretensão de ressarcimento de danos causados ao erário, nos termos da Súmula 282 do TCU, bem como pela inocorrência da prescrição da pretensão punitiva nos termos do Acórdão 1441/2016-TCU-Plenário, de relatoria do Exmo. Min. Benjamin Zymler.
Assim, a Unidade Técnica encaminhou o feito com a proposta de mérito de julgamento pela irregularidade das contas dos responsáveis, com imputação de débito e aplicação da multa proporcional.
Desde logo, esta representante do Ministério Público de Contas manifesta-se, no mérito, de acordo com as conclusões da instrução, sem prejuízo de tecer algumas breves considerações quanto à inocorrência da prescrição mediante a aplicação subsidiária dos preceitos da Lei n.º 9.873/99 (nos termos do entendimento firmado no Tema 899/STF) .
Neste ensejo, foi possível identificar vários marcos interruptivos da prescrição ao longo do feito, de modo a afastar a ocorrência da prescrição quinquenal das pretensões punitiva e ressarcitória:
1º) Convênio com vigência até 2012 (peça 13) ;
2º) Parecer técnico em 2014 (peça 13) ;
3º) Notificação do responsável em 2015, inclusive com AR positivo (peça 25) ;
4º) Despacho determinando a instauração da TCE em 2017 (peça 01) , e
5º) Citação dos responsáveis em 2019 (peça 58, 59, 61 e 62) .
Não havendo, pois, incidência de prescrição, esta representante do Ministério Público de Contas posiciona-se de acordo com as conclusões de mérito da Unidade Técnica, acompanhando a proposta de julgamento pela irregularidade das contas, imputando-se os débitos e as multas na forma propugnada na instrução."

não há.

Procuradora-Geral Cristina Machado da Costa e Silva.

TOMADA DE CONTAS ESPECIAL. SECRETARIA ESPECIAL DO ESPORTE. CONVÊNIO. PRODUÇÃO DE MATERIAL ESPORTIVO. NÃO ENTREGA DO OBJETO PELO CONVENENTE. AUSÊNCIA DE PRESCRIÇÃO. CITAÇÃO. REJEIÇÃO DE DEFESA DOS RESPONSÁVEIS. NÃO COMPROVAÇÃO DA BOA E REGULAR APLICAÇÃO DOS RECURSOS FEDERAIS TRANSFERIDOS. CONTAS IRREGULARES. DÉBITO. MULTA. COMUNICAÇÃO.

TOMADA DE CONTAS ESPECIAL (TCE)

Secretaria de Controle Externo de Tomada de Contas Especial (SecexTCE).

Cuidam os autos de tomada de contas especial instaurada pela Secretaria Especial do Esporte, em desfavor de Alírio Dantas de Azevedo Filho e Associação Cultural Jacuipense, em razão da não comprovação da execução do objeto e da não apresentação de documentação complementar solicitada, impedindo a comprovação da regular aplicação dos recursos repassados pela União no âmbito do Convênio 25614/2011, registro Siafi 755726 (peça 8) , firmado entre o Ministério do Esporte e a referida associação, e que tinha por objeto a "Produção de material esportivo (90.000 jogos de xadrez) para pessoas inseridas em comunidades de reconhecida situação de vulnerabilidade social".
2.	O Convênio 25614/2011, registro Siafi 755726, foi firmado no valor de R$ 1.663.552,27, sendo o total pactuado à conta do concedente, dispensada a contrapartida do convenente. Sua vigência ocorreu no período de 14/7/2011 a 14/5/2012, com prazo para apresentação da prestação de contas em 13/7/2012. 
3.	O tomador de contas concluiu que o prejuízo importaria no valor integral repassado, imputando-se a responsabilidade ao Sr. Alírio Dantas de Azevedo Filho, na condição de proponente e à Associação Cultural Jacuipense, na condição de entidade contratada (peça 45) .
4.	A Controladoria-Geral da União emitiu o relatório de auditoria (peça 46) , em concordância com o relatório do tomador de contas, assim como o certificado de auditoria e o parecer do dirigente do órgão de controle interno concluíram pela irregularidade das presentes contas (peças 47 e 48) . Também houve a devida manifestação do ministro responsável pela área (peça 49) .
5.	No âmbito deste Tribunal, os responsáveis foram devidamente citados. O sr. Alírio Dantas não se manifestou de forma individual, mas na qualidade de dirigente da associação, juntou suas alegações de defesa em conjunto com a dita entidade, as quais compõem a peça 60 destes autos.
6.	Em resumo, a defesa levanta questões relativas à ocorrência de prescrição e à devida entrega do objeto pactuado.
7.	No mérito, anuo ao posicionamento da Secretaria de Controle Externo de Tomada de Contas Especiais - SecexTCE e do Ministério Público junto a este Tribunal - MPTCU, apresentados no relatório precedente, e incorporo suas manifestações às minhas razões de decidir, sem prejuízo das considerações a seguir.
8.	De fato, não ocorreu a prescrição da pretensão punitiva do TCU. A respeito da matéria, este Tribunal tem seguido a linha apresentada no Acórdão 1.441/2016-Plenário, Relator Benjamin Zymler, que uniformizou a jurisprudência acerca dessa questão, definindo a sua subordinação ao prazo geral de prescrição indicado no art. 205 do Código Civil, que é de dez anos, contado da data de ocorrência da irregularidade sancionada, nos termos do art. 189 do Código Civil, sendo este prazo interrompido pelo ato que ordenar a citação, a audiência ou a oitiva do responsável.
9.	Em relação à prescrição da pretensão ressarcitória por parte do TCU, acolho a conclusão do MP/TCU, entretanto com diverso fundamento legal, pois o entendimento que tenho adotado e levado aos colegiados desta Corte de Contas está alinhado à tese que esclarece que a recente decisão do STF, no âmbito do RE 636.886, alcança a etapa de cobrança do título extrajudicial constituído pelo Tribunal de Contas da União, e não altera o entendimento jurisprudencial do Tribunal sobre a imprescritibilidade das ações de ressarcimento do dano, fundado no art. 37, § 5º, da Constituição Federal.
10.	No presente caso, a irregularidade inicialmente constatada se deu no exercício de 2011, ao passo que tanto as comunicações da fase interna da TCE quanto a própria citação ocorreram bem antes do decurso de dez anos. Desse modo, não deve ser acolhida a tese da defesa relativa à prescrição, seja no tocante à cobrança do débito, seja em relação à pretensão punitiva.
11.	Também não merece melhor sorte os elementos juntados pela defesa para comprovar a boa e regular aplicação dos recursos.
12.	Com efeito, os responsáveis deveriam ter entregue uma quantidade de jogos de xadrez maior do que a previsão de 90.000 unidades. Entretanto, conforme destaca a unidade técnica, "os documentos juntados na peça 60, p. 5-9, fazem referência ao recebimento de jogos de dama, os quais constituem o objeto de outro convênio, de número 755725/2011".
13.	A unidade técnica destaca, ainda, sobre os documentos anexados na peça 60, p. 10 e 11, que se observa "a solicitação de remessa de 2000 jogos de xadrez para os municípios de Juiz de Fora e João Pessoa, mas não consta qualquer comprovação de que tais itens teriam sido de fato enviados e recebidos. Portanto, entende-se que também estes elementos da defesa não se prestam a atestar a regularidade da inexecução do convênio".
14.	Desse modo, considerando que as alegações de defesa oferecidas não se mostram aptas a elidir as irregularidades apontadas e, uma vez que não identificados nos autos elementos que demonstrem a boa-fé dos responsáveis, pugno pela irregularidade das presentes contas e condenação solidária dos responsáveis pelo débito apontado, com aplicação de multa proporcional ao dano.
	Ante o exposto, VOTO para que este Tribunal adote a minuta de Acórdão que trago à apreciação deste Colegiado.
	TCU, Sala das Sessões, em 29 de março de 2022.
Ministro JOÃO AUGUSTO RIBEIRO NARDES
Relator